【裁判字號】    91,簡,235
【裁判日期】    920502
【裁判案由】    汽車燃料使用費
【裁判全文】
臺北高等行政法院判決                              九十一年度簡字第二三五號
    原      告  甲○○
    被      告  交通部
    代  表  人  乙○○部長）.
右當事人間因汽車燃料使用費事件，原告提起行政訴訟，本院判決如左：
    主  文
原告之訴駁回。
訴訟費用由原告負擔。
    事  實
一、事實概要：原告所有Ｋ八─三七○九號自用小客車民國九十年全期汽車燃料使用
    費，經被告委託代徵機關臺北市政府所屬監理處（下稱監理處）以郵寄汽車燃料
    使用費繳納通知書送達原告，金額計新台幣（下同）七、二○○元，繳納期限自
    九十年七月一日起至九十年七月三十一日止。原告不服提起訴願，並以訴願決定
    機關未於三個月內為訴願決定，亦未予延長，遂提起行政訴訟，嗣行政院於九十
    一年三月二十日以院臺訴字第○九一○○○六一九一號決定書駁回訴願。
二、兩造聲明：
  (一)原告聲明：
    1.被告應將對原告所有車號Ｋ八─三七○九號自用小客車所為徵收九十年全期汽
      車燃料使用費之行政處分撤銷。
    2.被告應返還原告七、二○○元，及自九十年八月一日起至清償日止，按年息百
      分之五計算之利息。
  (二)被告聲明：駁回原告之訴。
三、兩造之陳述：
  (一)原告主張之理由：
    1.行政院曾於九十年十月九日命原告補正基本資料，原告於同日具狀補正，行政
      院並於九十年十月十五日收受補正書狀之送達，依法行政院應於九十一年元月
      十五日前，為訴願之決定或裁定延長訴願期間，然行政院遲至九十一年元月三
      十一日始為延長之裁定，然該裁定係在本件訴訟提起之後始作成，是其命延長
      訴願期間之裁定，已失所附麗，顯不合法。原告就本件行政爭訟事件向本院起
      訴後，已生移審之效力，而行政院院臺訴字第○九一○○○六一九一號訴願決
      定係於原告起訴後作成，可知行政院訴願審議委員會作成決議時，已無案件繫
      屬於該委員會，行政院訴願審議委員會本已無案可審，本不應作成訴願決定，
      上開訴願決定有明顯而重大之瑕疵，應屬無效。
    2.被告委託台北市監理處所為之九十年全期台北市汽車使用燃料使用費之行政處
      分，僅記載原告車輛「所屬所站」為「台北市監理處」，及徵收機關長官之蓋
      章，並未表明究係何機關所為之行政處分，尤其未載明係由被告委託作成，更
      未載明行政處分之法令依據、行政處分之意旨及不服行政處分之救濟方法、期
      間及受理機關，其違反行政程序法有關行政處分應備之程式甚明，且被告於訴
      願程序始終未予補正，依行政程序法第一百十一條之規定，被告所為之行政處
      分應屬無效。
    3.查使用牌照稅第三條第一項規定：「使用公共水陸道路之交通工具，無論公用
      、私用或軍用，除依照其他有關法律，領用證照，並繳納規費外，交通工具所
      有人或使用人應向所在地主管稽徵機關請領使用牌照，繳納使用牌照稅。」可
      知使用牌照稅，係行政機關允許交通工具使用公共道路之代價，故使用牌照稅
      ，衡酌經濟上之意義及實質課稅之公平原則，顯係作為道路之養護、修建及安
      全管理之用，則行為時公路法第二十七條就同一行政目的，再向用路人徵收「
      使用燃料費」，明顯違反司法院釋字第四二○號解釋及憲法上所定之公平原則
      、比例原則。查汽車燃料使用費，其法律上之性質，係屬主管機關根據行為時
      公路法第二十七條規定而徵收之「特別公課」，雖與稅捐有別，惟特別公課亦
      係對義務人課予繳納金錢之負擔，其徵收目的、對象、用途自應以法律定之，
      如曰法律授權以命令訂定者，其授權符合具體明確之標準，始為憲法之所許（
      司法院釋字第四二六號解釋參照），而所謂明確性，係指創設特別公課之法律
      規定，就課徵之主體、客體、計算基礎、費率均應明確規定，使繳納義務人可
      以預測該項負擔及具有計算可能性，並使行政、司法人員得以正確加以適用，
      況汽油為民生必需品，並無法律上之理由，對於民生必需品之使用，課徵使用
      費。憲法第十五條規定，人民財產權應予保障。對人民財產權之限制，必須合
      於憲法第二十三條所定必要程度，並以法律定之，其由立法機關明確授權行政
      機關以命令訂定者，須據以發布之命令符合立法意旨且未逾越授權範圍時，始
      為憲法之所許，迭經司法院釋字第五二一、五一四、五一０、四八八號解釋在
      案，而行為時公路法第二十七條並未授權被告得以推定汽車所有人使用燃料之
      方式徵收，更未授權以違反公平原則之方式徵收，原處分明顯違法。
    4.依行為時公路法第二十七條第一項規定可知使用燃料費既係在籌集公路養護、
      修建及安全管理所需經費，故基於使用者付費及行政法上公平原則，汽車使用
      燃料費應對使用公路者，依其使用道路之多寡徵收，而使用燃料愈多者，則表
      示其使用道路之頻率愈高，對道路之負擔即愈大，故應多納使用燃料費，換言
      之，汽車使用燃料費應按各汽車之汽油使用量而徵收，如此方能體現量、價之
      關係，始符行為時公路法第二十七條之徵收目的。
    5.被告七十二年六月廿六日交路字第一四七二０號發布之「各型汽車徵收燃料使
      用費耗油計算表」推定原告所有汽車每日行駛六十公里，推定每個月使用效率
      為百分之八十（三十天中使用二十四天），因此推定原告所有車輛每月行使一
      千四百四十公里（60km x 30day x80%=1440  km），再推定原告所有車輛平均
      每公里使用油料六分之一公升，得出每月耗油為二百四十公升（1440*1/6=240
      ），故認定原告每年使用二千八百八十公升之汽油（240*12=2880），再以每
      公升二點五元之比例向原告徵收七千二百元（2880*2.5=7200），然上述所有
      之數據，包括每日行駛公里數、每月使用效率及每公里之油耗量，均無任何證
      據證明。縱使為同一廠牌、同一型式、同一排氣量、同時間出廠、使用相同輪
      胎之不同二部汽車，因載重之不同（越重越耗油）、駕駛人操作方式之不同（
      經常猛踩油門起步當然耗油）、保養情況之不同（不保養的汽車當然耗油）、
      使用時間之不同（經常使用者當然耗油）、所行駛道路之不同（市區道路當然
      比高速公路耗油）等等，絕無可能會有相同之耗油量，被告制定「各型汽車徵
      收汽車燃料費耗油量計算表」，已經違反了目前所有已知的物理原則。按認定
      事實須憑證據，倘無證據足資認定有堪以認定行政處分所本之事實存在，即不
      得僅以推測之詞而為行政處分（行政法院七十五年判字第三０九號判例參照）
      。被告應就其如何認定原告每年使用二千八百八十公升之汽油，負舉證之責，
      否則原處分即與前開判例意旨有違而有違誤。
    6.目前車用汽油可分為九八、九五、九二等三種，三種售價均不同，此為眾所周
      知之事實，既有三種不同售價之汽油，依公路法第二十七使用燃料費應按出廠
      價格之一定比例徵收之意旨，使用不同汽油者，所應繳之汽車使用燃料費即應
      不相同，然被告竟不分使用何種汽油，一律以每公升二點五元計徵使用燃料費
      ，使得使用九八汽油者之徵收費率，遠低於使用九二汽油者，例如九八汽油目
      前每公升十九點四元，汽燃費以每公升二點五元計算，其費率為百分之十三
      （2.5/19.4=0.129），而九二汽油目前每公升十七點一元，同樣汽燃費亦為每
      公升二點五元，則其費率為百分之十五（2.5/17.1=0.149），被告無法律上之
      原因，對使用不同汽油者，予以差別待遇，有違行政程序法第六條之規定。
  (二)被告主張之理由：
    1.原告所提之訴願案，既經行政院訴願決定駁回在案，即非為原告所稱行政院未
      為訴願審議，原告據此提起行政訴訟，於法即有未合。
    2.查原告所有Ｋ八─三七○九號自用小客車，所屬站所係台北市監理處，依該處
      登記資料其汽缸總排氣量為二、九八六立方公分，台北市政府依據被告之委託
      ，代徵九十年全期費額七、二○○元，繳納期限自九十年七月一日起至九十年
      七月三十一日止，揆諸行為時公路法第二十七條、汽車燃料使用費徵收及分配
      辦法第二條及第三條規定，並無不合。該辦法既已明文規定由被告委託台北市
      政府代徵汽車燃料使用費，應屬眾所週知之事項，則原告所指該繳納通知書未
      依行政程序法第九十六條第六款之規定記載一節，並不影響該處分之效力。
    3.原告所訴汽車燃料使用費與使用牌照稅，均係作為道路之養護、修建及安全管
      理之用，有重複課稅一節。查使用牌照稅為針對交通工具因使用牌照課徵稅賦
      ，而汽車燃料使用費係依公路法第二十七條規定所徵收之規費，其係因應駕駛
      車輛使用道路致生有關公路養護、修建及安全管理等經費需求而徵收，其性質
      應屬道（公）路使用成本之一，使用牌照稅及汽車燃料使用費雖均向車輛所有
      人徵收，惟其徵收意旨與目的及法律依據並不相同，尚無一稅兩納情形，況且
      該等稅費徵收機關並不相同，姑不論道路之修築養護於各級政府各有所轄，原
      告所稱有關道路修築養護之財源僅限使用牌照稅之徵收，並無法律依據。又被
      告依據行為時公路法第二十七條第二項授權規定所訂定之汽車燃料使用費徵收
      及分配辦法，其第三條有關汽油每公升二點五元、柴油每公升一點五元之費率
      規定，均合於行為時公路法第二十七條規定之費率上限範圍。
    4.汽車燃料使用費究應隨油徵收或隨車徵收，宜否按不同油品採不同費率，核屬
      徵收政策及立法衡酌問題，應為行政興革建議範圍，原告所稱既係陳情議題（
      參照行政程序法第一百六十八條），即顯非本件行政爭訟處理事項。
    理  由
一、原告起訴後，被告代表人於九十一年二月一日變更為乙○○，並已依行政訴訟法
    第一百八十一條第一項規定具狀聲明承受訴訟，合先敘明。
二、按「公路主管機關，為公路養護、修建及安全管理所需經費，得徵收汽車燃料使
    用費；其徵收費率，不得超過燃料進口或出廠價格百分之五十。汽車燃料使用費
    之徵收及分配辦法，由交通部會商財政部定之；其有關市區道路部分之分配比例
    ，由交通部會商內政部辦理之。」行為時公路法第二十七條定有明文。次按「凡
    行駛公路或市區道路之各型汽車，除第四條規定免徵之車輛，均依本辦法之規定
    ，徵收汽車燃料使用費。」「汽車燃料使用費按各型汽車每月耗油量，依附表費
    額，由交通部或委託直轄市分別代徵之，其費率如下：一、汽油每公升新台幣二
    點五元。二、柴油每公升新台幣一點五元。前項耗油量，按各型汽車之汽缸總排
    氣量、行駛里程及使用效率計算之。」為汽車燃料使用費徵收及分配辦法第二條
    、第三條所明定；而依同辦法第三條第一項附表規定，自用小客車汽缸排氣量二
    四○一─三○○○立方公分，每年之燃料使用費為七、二○○元。
三、查原告所有Ｋ八─三七○九號自用小客車所屬管轄站所為台北市監理處，其汽缸
    總排氣量為二、九八六立方公分，有汽車車籍查詢表在原處分卷可稽，是台北市
    政府依被告之委託，代徵該車九十年全期汽車燃料使用費七、二○○元，繳納期
    限自九十年七月一日起至九十年七月三十一日止，揆諸首開規定，並無不合。
四、原告雖主張被告委託台北市監理處所為九十年全期台北市汽車使用燃料使用費之
    行政處分，僅記載原告車輛「所屬所站」為「台北市監理處」，並有徵收機關長
    官之蓋章，但未表明係何機關所為之行政處分，而訴願決定於原告提起行政訴訟
    後作成，均應屬無效；行政機關於徵收汽車使用牌照稅後，復徵收汽車燃料使用
    費，違反司法院釋字第四二○號解釋及憲法所定公平原則、比例原則；況行為時
    公路法第二十七條並未授權被告得以推定汽車所有人使用燃料之方式徵收，更未
    授權以違反公平原則之方式徵收，燃料使用費應按各汽車之汽油使用量而徵收，
    方能體現量、價關係，符合行為時公路法第二十七條之徵收目的云云。惟查原告
    收受之系爭小客車九十年全期台北市汽車燃料使用費之繳納通知書，既已記載原
    告車輛「所屬所站」為「台北市監理處」，並有徵收機關長官之蓋章，且原告亦
    知據以提起訴願，顯無行政程序法第一百十一條所定「不能由書面處分中得知處
    分機關者」之情形，自非無效。而訴願法第八十五條所定，訴願決定應自收受訴
    願書之次日起三個月內為之，為訓示規定，於訴願決定作成之效力無關，而原告
    提起行政訴訟，亦不當然使訴願繫屬消滅，不生訴願決定無效之問題。又使用牌
    照稅及汽車燃料使用費雖均向車輛所有人徵收，然使用牌照稅係就交通工具使用
    牌照課徵，而汽車燃料使用費係因車輛行駛道路，為公路養護、修建及安全管理
    所需經費而徵收，二者之徵收目的及法律依據不同，並未違反憲法規定、司法院
    釋字第四二○號解釋及公平原則、比例原則。又公路法第二十七條第二項授權被
    告訂定汽車燃料使用費之徵收及分配辦法，被告自得劃分標準訂定各型汽車之燃
    料使用費額，並無逾越授權以推定方式徵收及差別待遇之可言。至於汽車燃料使
    用費究應隨油徵收或隨車徵收，及其費率如何等，係屬徵收政策及立法考量之問
    題，原告主張均無可採。從而原處分及訴願決定均無違誤，原告仍執前詞聲請撤
    銷原處分，並請求被告返還七、二○○元及自九十年八月一日起至清償日止，按
    年息百分之五計算之利息，為無理由，爰不經言詞辯論予以駁回（本件適用簡易
    訴訟程序）。
五、兩造其餘陳述於判決結果不生影響，無庸一一論列，併予敘明。
六、據上論結，本件原告之訴為無理由，依行政訴訟法第二百三十三條第一項、第九
    十八條第三項前段，判決如主文。
中    華    民    國    九十二      年      五        月      二        日
                 臺 北 高 等 行 政 法 院   第 四 庭
                                    法  官  楊 莉 莉
右為正本係照原本作成。
本件以訴訟事件所涉及之法律見解具有原則性者為限，始得於本判決送達後二十日
內向本院提出上訴狀並表明上訴理由，如已於本判決宣示後送達前提起上訴者，應
於判決送達後二十日內補具上訴理由（均按他造人數附繕本），且經最高行政法院
許可後方得上訴。
中    華    民    國    九十二      年      五        月      二        日
                                    書記官  王 俊 權


司法院資訊處製作；財團法人民間司法改革基金會備份。
